【裁判字號】    94,家上,206
【裁判日期】    950808
【裁判案由】    離婚
【裁判全文】
臺灣高等法院民事判決                 94年度家上字第206號
上  訴  人  丁○○○○○
訴訟代理人  林進塗律師
被  上訴人  乙○○
訴訟代理人  馬金生律師
上列當事人間請求離婚事件，上訴人對於中華民國94年5 月31日
臺灣基隆地方法院94年度婚字第44號第一審判決提起上訴，本院
於95年7 月25日言詞辯論終結，判決如下：
    主      文
上訴駁回。
第二審訴訟費用由上訴人負擔。
    事實及理由
一、被上訴人起訴主張：兩造於民國87年7 月27日結婚，婚後兩
    造雖約定將戶籍地遷往屏東，但實際上兩人係共同居住於桃
    園縣八德鄉，嗣被上訴人因職務調動至基隆任職，而返回基
    隆居住，上訴人則於嗣後遷居回屏東居住，並約定迨至其92
    年6 月國中畢業後，即返回基隆與被上訴人同居，惟上訴人
    現早已國中畢業，經被上訴人多次請求上訴人均拒不返回基
    隆與其同居，顯有惡意遺棄被上訴人之情事，被上訴人乃於
    92年11月向原法院提出離婚訴訟，嗣經原法院移轉管轄至臺
    灣屏東地方法院，上訴人於臺灣屏東地方法院審理期間當庭
    承諾願意返回基隆與被上訴人同居，因此被上訴人即撤回該
    訴訟，惟迄今上訴人均仍未返回基隆與被上訴人同居，被上
    訴人亦曾發函請求上訴人返回基隆履行同居義務，上訴人仍
    拒不履行，上訴人顯係惡意遺棄被上訴人在繼續狀態中，為
    此請求判決離婚。
二、上訴人則以：上訴人確實於被上訴人前次訴請離婚時，當庭
    承諾返回基隆與被上訴人同居，因此被上訴人撤回離婚訴訟
    ，但上訴人之真意僅係答應偶爾回基隆看看被上訴人而已，
    兩造約定之住所應仍係屏東，在被上訴人撤回離婚訴訟後，
    上訴人多次返回基隆欲與被上訴人同居，但均因被上訴人不
    在家無法進入家門，或被上訴人故意以婆婆會罵人等理由要
    求其不要返家同居，致令其無法順利與被上訴人同居，因此
    上訴人係有正當理由而無法與被上訴人同居，而非惡意遺棄
    被上訴人等語，資為抗辯。
三、原審為被上訴人勝訴之判決，上訴人不服，提起上訴，並於
    本院上訴聲明：原判決廢棄。被上訴人在第一審之訴駁
    回。被上訴人則答辯聲明：上訴駁回。
四、按夫妻之一方以惡意遺棄他方在繼續狀態中者，他方得向法
    院請求離婚，民法第1052條第1項第5款定有明文。次按夫妻
    互負同居之義務，如無不能同居之正當理由，拒絕與他方同
    居，即係民法第1052條第1 項第5 款，所謂以惡意遺棄他方
    （最高法院29年上字第254 號判例意旨參照）。
五、經查：上訴人雖主張兩造結婚時有協議以屏東縣泰武鄉佳平
    村7鄰獅子21號（下稱系爭戶籍地2）為兩造夫妻之住所地云
    云，惟為被上訴人所否認。經查：兩造於87年7 月27日結婚
    ，婚姻關係仍存續中。兩造結婚前，被上訴人之戶籍設在基
    隆市○○路37巷16號（下稱系爭戶籍地1 ），上訴人之戶籍
    設在系爭戶籍地2 。兩造結婚後，上訴人於87年8 月5 日將
    戶籍遷至系爭戶籍地1 ，於87年8 月31日，將戶籍遷至系爭
    戶籍地2 ；上訴人於88年4 月20日將其戶籍地遷至系爭戶籍
    地2 。惟兩造自87年7 月27日結婚之日起至91年9 月28日止
    均係共同居住在桃園縣八德市。嗣被上訴人於91年9 月28日
    因工作調職而搬遷至系爭戶籍地1 居住，並於91年12月16日
    將戶籍遷至系爭戶籍地1 ；而上訴人則於92年2 月間搬遷至
    系爭戶籍地2 居住等事實，為兩造所不爭執（見本院卷2 第
    9 頁、第68頁背面、第69頁、第70頁），並有戶籍謄本附卷
    可稽（見原審卷第14頁、本院卷1 第57頁）。由上可知，兩
    造婚後係上訴人先將其戶籍自系爭戶籍地2 遷至系爭戶籍地
    1 ，雖嗣後兩造陸續將戶籍遷至系爭戶籍地2 ，惟事實上，
    兩造並未居住在系爭戶籍地2 ，則上訴人主張兩造結婚時有
    協議以系爭戶籍地2 為兩造夫妻之住所地云云，尚非可採。
六、次查：被上訴人於92年7 月3 日以上訴人有民法第1052條第
    1 項第5 款所定惡意遺棄在繼續狀態中為由，向臺灣基隆地
    方法院起訴請求判決離婚，經該院92年度婚字第176 號裁定
    移送臺灣屏東地方法院管轄，上訴人於臺灣屏東地方法院92
    年度婚字第622 號事件（下稱前離婚事件）92年11月21日言
    詞辯論時，當庭表示「願意到基隆和聲請人（即被上訴人）
    一起生活」等語，被上訴人乃當庭撤回前離婚事件之訴，亦
    為兩造所不爭執（見本院卷2 第9 頁），並有前離婚事件92
    年11月21日言詞辯論筆錄在卷可證（見本院卷2 第74頁）。
    雖上訴人於本院審理中陳稱：「（問：提示前離婚事件卷第
    10頁，你告訴法官你願意到基隆和乙○○一起生活，是何意
    思？）當天我所說的意思是我們可以在屏東和基隆來來去去
    的住」等語，惟兩造結婚時並未協議以系爭戶籍地2 為夫妻
    之住所，且兩造亦未居住在系爭戶籍地2 ，已如前述，上訴
    人在前離婚事件92年11月21日言詞辯論時所表示之意見，其
    完整之文句為：「結婚前我有跟聲請人說，七月份中學畢業
    後就會去基隆，結果就收到法院的通知書。我到屏東聲請人
    從來沒有來探視過我，都是我到基隆去看他。願意到基隆和
    聲請人一起生活」等語（見本院卷2 第74頁），該文句第1
    段既稱「結婚前我有跟聲請人說，七月份中學畢業後就會去
    基隆」、第2 段並稱「我到屏東聲請人從來沒有來探視過我
    ，都是我到基隆去看他」，則其第3 段所稱「願意到基隆和
    聲請人一起生活」，顯難認係「可以在屏東和基隆來來去去
    的住」之意。是上訴人主張其在前離婚事件言詞辯論時所表
    示之意見，僅係「可以在屏東和基隆來來去去的住」之意云
    云，自不足採，堪認上訴人在前離婚事件中已陳明願至系爭
    戶籍地1 與被上訴人同居，而以系爭戶籍地1 為其夫妻之住
    所地。
七、再查：上訴人雖主張伊多次返回基隆欲與被上訴人同居，但
    因被上訴人不在家無法進入家門，致無法順利與被上訴人同
    居云云，並聲請傳喚證人甲○○、丙○○到庭作證，證人甲
    ○○到庭證稱：「92年11月份有連續3 次叫我的車；3 次都
    是載上訴人的姐妹，這3次因為他們講原住民的話，不知道
    他們說什麼，我都在聽音樂看跳表；說要找乙○○；她要我
    等一下，看人在不在，她告訴我說要坐原車回去，因為他家
    在上坡不好停車，所以我的車子到上面迴轉才下來，因為我
    的車子是跳表，有時候等很久，錶跳到90元還不下來，有時
    就很快，不知道他們在做什麼；（問：3 次是否有碰到乙○
    ○？）沒有，我在車上；（問：有無看到上訴人姊妹，進入
    乙○○的家門？）因為乙○○的家是在路邊，有看到她們進
    入家裡」等語；丙○○到庭證稱：「陪上訴人及女兒到基隆
    ，上訴人在路上說是要去找她的先生；（問：時間？）92年
    12月17日；早上從湖口出發到基隆，在路上我有問，上訴人
    說是要找他先生，我想反正我當天休息，就陪他去；上訴人
    開車，不知道車子是誰的；（問：當天有無碰到乙○○？）
    因為乙○○的家是階梯，有上去，當時有按門鈴沒有來開門
    ，也有打電話也沒有人接，在門口大約等了1 個小時左右，
    到下午的時候，又去，也是一樣沒有人回，電話也是沒有人
    接」等語。由上開證人之證詞，僅能證明上訴人曾4 次前往
    系爭戶籍地1 ，尚難證明上訴人係至系爭戶籍地1 欲與被上
    訴人同居，此由證人甲○○所證稱：「她要我等一下，看人
    在不在，她告訴我說要坐原車回去」及「有看到她們進入家
    裡」等語，可知上訴人雖前往系爭戶籍地1 ，惟事先已請司
    機甲○○等候，欲原車離去，且上訴人有進入系爭戶籍地1
    ，卻並未留下而仍離去，是上訴人縱前往系爭戶籍地1 共4
    次，然並非欲與被上訴人同居，自難為上訴人有利之證據。
    故上訴人主張伊多次返回基隆欲與被上訴人同居，但因被上
    訴人不在家無法進入家門，致無法順利與被上訴人同居云云
    ，亦不足採。
八、依上所述，兩造結婚時並未協議以系爭戶籍地2 為夫妻之住
    所地，上訴人在前離婚事件中已陳明願至系爭戶籍地1 與被
    上訴人同居，而以系爭戶籍地1 為其夫妻之住所地。然上訴
    人並未至系爭戶籍地1 與被上訴人同居，甚且於本院審理中
    當庭表明「我不離婚，（問：不想離婚要住哪裡？）跟以往
    一樣，一輩子住屏東，有空去基隆看婆家」等語（見本院卷
    2 第70頁背面），況上訴人事實上亦未居住在系爭戶籍地2
    ，此由上訴人於本院95年6 月29日準備程序時陳稱：「（問
    ：92年8 月1 日到93年4 月6 日你住在哪裡？）我到新竹我
    女兒那邊，為了工作才去，做綁鐵的工作；住在我女兒家」
    等語（見本院卷2 第68頁背面），及其94年6 月27日所提上
    訴狀記載「現居新竹縣湖口鄉○○路68號」（見本院卷1 第
    6 頁）、94年9 月2 日所提訴訟代理人之委任狀記載「現住
    新竹縣湖口鄉○○路68號」（見本院卷1 第18頁），迄本件
    言詞辯論終結止，均未曾變更其送達地址等情即明，而本院
    94年12月20日言詞辯論通知書，送達上訴人系爭戶籍地2 ，
    並無人收受，係寄存送達（見本院卷1 第84頁），本院95年
    6 月29日之開庭通知書，於95年6 月8 日送達其指定之新竹
    縣湖口鄉○○路68號地址，則由其同居人即其女兒鄞章芬收
    受，有送達回證在卷可證（見本院卷2 第63頁）益明。又兩
    造於前離婚事件中，被上訴人因上訴人當庭表示「願意到基
    隆和聲請人一起生活」，始撤回前離婚事件之訴訟，雖非訴
    訟上和解，但其過程與性質顯與達成訴訟上和解之情形相近
    ，參酌「夫妻之一方於同居之訴判決確定或在訴訟上和解成
    立後，仍不履行同居義務，在此繼續狀態存在中，而又無不
    能同居之正當理由者，即與民法第1052條第1 項第5 款所定
    之離婚要件相當，所謂夫婦互負同居之義務，乃指永久同居
    而言，要非妻偶爾1、2日或10數日住居夫之住所，即屬已盡
    同居之義務」之旨意（最高法院49年度台上字第990 號判例
    意旨參照），堪認上訴人已構成民法第1052條第1 項第5 款
    之離婚要件。
九、綜上所述，上訴人在前離婚事件言詞辯論時表示「願意到基
    隆和聲請人一起生活」，即係以系爭戶籍地1 為其夫妻之住
    所地之意思，惟嗣後並未在系爭戶籍地1 與被上訴人同居；
    且上訴人在本院審理中亦表示「一輩子住屏東，有空去基隆
    看婆家」（見本院卷第70頁背面），而不願至系爭戶籍地1
    與被上訴人同居，在客觀上及主觀上均足認上訴人之行為與
    「夫妻互負永久同居義務，非偶爾居住夫之住所」之原則有
    違，顯未盡同居之義務，且此狀態仍在存續中，構成民法第
    1052條第1項第5款之離婚事由。從而，被上訴人依據民法第
    1052條第1項第5款之規定，請求上訴人離婚，於法有據，應
    予准許。原審為上訴人敗訴之判決，並無不合。上訴意旨指
    摘原判決不當，求予廢棄改判，為無理由，應予駁回。
據上論結，本件上訴為無理由，依民事訴訟法第449 條第1 項、
第78條，判決如主文。
中    華    民    國    95    年    8    月     8     日
                  民事第四庭  審判長  法  官  張劍男
                                      法  官  郭松濤
                                      法  官  丁蓓蓓
正本係照原本作成。
如不服本判決，應於收受送達後20日內向本院提出上訴書狀，其
未表明上訴理由者，應於提出上訴後20日內向本院補提理由書狀
（均須按他造當事人之人數附繕本）上訴時應提出委任律師或具
有律師資格之人之委任狀；委任有律師資格者，另應附具律師資
格證書及釋明委任人與受任人有民事訴訟法第466條之1第1 項但
書或第2 項（詳附註）所定關係之釋明文書影本。
中    華    民    國    95    年    8     月    9     日
                                      書記官  張淑芬
附註：
民事訴訟法第466條之1（第1 項、第2 項）：
對於第二審判決上訴，上訴人應委任律師為訴訟代理人。但上訴
人或其他法定代理人具有律師資格者，不在此限。
上訴人之配偶、三親等內之血親、二親等內之姻親，或上訴人為
法人、中央或地方機關時，其所屬專任人員具有律師資格並經法
院認為適當者，亦得為第三審訴訟代理人。


司法院資訊處製作；財團法人民間司法改革基金會備份。
